【裁判字號】    88,上更(一),472
【裁判日期】    890328
【裁判案由】    返還定金等
【裁判全文】
臺灣高等法院民事判決  八十八年度上更(一)字第四七二號
      上  訴  人  豪志工程有限公司
      法定代理人  呂火金
      訴訟代理人  謝佩玲律師
      被上訴人    峰旗企業有限公司  設台北市○○路○段十八之一號七樓
      法定代理人  徐中方            住台北市○○路○段十八之一號七樓
      被上訴人    登懋國際有限公司  設台北市○○○路○段四六五號七樓
      法定代理人  張  檳            住台北市○○○路○段四六五號七樓
      右二人共同
      訴訟代理人  林合民律師
右當事人間請求返還定金等事件，上訴人對於中華民國八十六年六月三十日臺灣臺北
地方法院八十五年度訴字第七六八號第一審判決提起上訴，經判決後，由最高法院發
回更審，本院判決如左：
    主    文
原判決關於駁回上訴人後開第二項之訴部分及訴訟費用之裁判均廢棄。
被上訴人應連帶給付上訴人新台幣肆拾玖萬元，及自民國八十二年十二月二十九日起
，至清償日止按年息百分之五計算之利息。
其餘上訴駁回。
第一、二審及發回前第三審訴訟費用由被上訴人連帶負擔二十七分之五，餘由上訴人
負擔。
    事    實
甲、上訴人方面：
一、聲明：(一)原判決廢棄。(二)被上訴人應連帶給付上訴人新台幣（下同）二百七十萬
    七千六百零七元，及其中四十九萬元自民國（上同）八十二年十二月二十九日起
    ，其餘二百二十一萬七千六百零七元自八十五年三月五日起，均自至清償日止，
    按年息百分之五計算之利息。(三)願供擔保請准宣告假執行。
二、陳述：除與原判決記載相同部分，予以引用外，並補稱：
（一）被上訴人峰旗企業有限公司（下稱峰旗公司）並未依約交付上訴人指定品牌及
      規格之不斷電系統機器，故上訴人只得另請其他廠商再行購入符合中華民國公
      共電視台籌備委員會（下稱公共電視委員會）指定廠牌及規格之前開不斷電系
      統機器，此項增加之費用損失，自應由被上訴人連帶負責賠償。
（二）被上訴人峰旗公司有逾約定之交貨期限即八十三年五月十五日，而遲延交付系
      爭不斷電系統機器之事實，而此項遲延係因可歸責於被上訴人峰旗公司，至上
      訴人雖有變更安裝機器之位置，惟此係於八十三年六月間始作之變更，惟此時
      被上訴人峰旗公司已在遲延給付中。
（三）被上訴人峰旗公司未於系爭合約約定之八十三年五月十五日將系爭不斷電系統
      設備送交工地現場，遲至八十三年九月十六日始將不同規格及廠牌之機器設備
      送至工地現場，且未立即安裝，而經上訴人於八十三年十月三日催告其開始安
      裝，及應於三週內完成安裝，逾期將解除契約後，仍未進行安裝，上訴人復於
      八十三年十一月二十五日再行催告安裝，並應於五日內完成安裝，則自八十三
      年十月三日之催告迄八十三年十一月二十五日之催告，上訴人之催告安裝期限
      顯已逾一個月，並無不相當。況上訴人縱有將安裝位置由Ｃ區變更為Ｂ、Ｃ兩
      區之情形，惟上訴人原購買之系爭不斷電系統設備本為兩組，且其分開操作時
      亦無需加裝任何其他設備，故各組分開單獨安裝在Ｂ、Ｃ兩區，並不影響安裝
      進度及時間，甚至可縮短安裝時間，因此上訴人之催告期限並無不相當之情形
      。
（四）又自八十三年十月三日上訴人發函催告被上訴人峰旗公司於相當期間內進行安
      裝及試測工程後，被上訴人峰旗公司一直不願履行債務，迄上訴人於八十三年
      十二月十三日委由律師發函解除系爭合約止，業已經過二個多月之期間，而被
      上訴人峰旗公司仍未曾開始進行安裝及測試系爭機器，故縱認上訴人於八十三
      年十月三日催告函所定期限並不相當，惟自催告後已經過二個多月期間，被上
      訴人峰旗公司仍不履行債務，顯有違誠信原則，自應認上訴人已酌留相當期限
      ，其解除契約，應屬合法有效（最高法院六十九年台上字第一五九○號判決及
      七十四年一月八日第一次民事庭會議決議參照）。
（五）上訴人解除兩造間所訂之系爭合約後，另向訴外人金吉帥科技工程股份有限公
      司（下稱金吉帥公司）購買進口廠牌為MERLIN GERIN不斷電系統設備，包括該
      機器之款項及進口該機器之各項報關、海運費用，共支付四百七十九萬五千五
      百七十元，並已提出各項費用之單據為證，且多屬公文書，應認為真正，至上
      訴人與金吉帥公司間所訂之「進口材料設備訂購合約」，係經上訴人及其法定
      代理人呂火金蓋章簽訂，自應依民事訴訟法第三百五十八條規定，推定真正，
      被上訴人否認該合約書之真正，自應由被上訴人舉證證明之。
乙、被上訴人方面：
一、聲明：（一）上訴駁回。（二）如受不利判決，願預供擔保請准宣告免為假執行
    。
二、陳述：除與原判決記載相同部分，予以引用外，並補稱：
（一）本件依兩造所訂之系爭合約書第三條約定，自交貨日至完成安裝測試日為一個
      月，故上訴人催履行安裝測試應至少定一個月期限，尤其本件施工區於訂約後
      由單獨之Ｃ區變為Ｂ、Ｃ兩區，其安裝測試程序更為複雜，自應較原合約所訂
      一個月期間為長，始為相當。惟上訴人解約前最後一次催告函，係於八十三年
      十一月二十五日送達被上訴人峰旗公司，其所定履行期限只有五日，且距其實
      際解約日八十三年十二月十三日亦不過十八日，顯非相當。故上訴人之催告及
      解約均因違反民法第二百五十四條規定，而不生效力。上訴人本於解除契約後
      之損害賠償請求權，請求被上訴人連帶賠償，即屬無據。
（二）本件被上訴人峰旗公司所交付予上訴人之機器，其廠牌規格並無問題，故縱認
      被上訴人峰旗公司有遲延安裝測試之事實，惟上訴人只須另請他人就被上訴人
      峰旗公司所交付之機器直接安裝測試即可，何須另再進口廠牌、規格、價格均
      與被上訴人峰旗公司所已交付之機器不同之機器？故其所增加之費用即不應由
      被上訴人連帶負擔。
（三）上訴人就其提出之關於損害額之各項私文書，均未證明其真正，自不得據該等
      私文書，即認上訴人所主張之損害額為真實。
    理    由
一、本件上訴人起訴主張：伊承攬新聞局公用事業電視設施新建水電工程，並就其中
    ＵＰＳ不斷電系統設備部分與被上訴人峰旗公司簽訂「訂購物料合約」，約定被
    上訴人峰旗公司應於八十三年五月十五日交付業主所指定規格廠牌之機器，並於
    同年六月十五日前完成安裝及測試，上訴人已交付被上訴人峰旗公司定金四十九
    萬元，被上訴人登懋國際有限公司（下稱登懋公司）則為被上訴人峰旗公司之履
    約連帶保證人。詎屆期經伊函催交貨後，被上訴人峰旗公司竟通知伊應增購一組
    輸出盤，惟伊依被上訴人峰旗公司所請同意增購後，被上訴人峰旗公司仍未依約
    交付不斷電系統設備，而遲至八十三年九月十六日始將機器設備運抵工地現場，
    且不立即進行安裝及測試，經上訴人先後二次催告，仍不置理，且其所交付之機
    器設備亦非系爭合約約定之機器，上訴人乃解除系爭合約，另請金吉帥公司增購
    符合業主指定之機器設備及安裝測試，支出費用四百七十九萬五千五百七十元，
    而生有損害二百二十一萬七千六百零七元等情，爰依民法第二百五十九條第一款
    、第二款及第二百六十條規定，暨連帶保證關係，求為命被上訴人連帶給付二百
    七十萬七千六百零七元及加計法定遲延利息之判決。
    被上訴人則以：被上訴人峰旗公司並未遲延交貨，且已依約交付指定廠商製造之
    機器，上訴人就被上訴人峰旗公司於八十三年九月十六日之交貨，並無保留而受
    領，故被上訴人峰旗公司並無未依約交付貨品及遲延給付之情事。又系爭合約並
    未指定廠牌及規格，僅指定製造廠商，被上訴人峰旗公司所交付者乃系爭合約指
    定之廠商所製造之機器，並無違約。且現場工地建物遲至八十四年一月十一日及
    同年三月二十四日始領得使用執照，方得向電力公司申請供電，之前因無電源可
    供安裝測試，故未能依約定期限安裝測試，從而此係因不可歸責於被上訴人峰旗
    公司之事由所致云云，資為抗辯。
二、經查上訴人主張伊承攬新聞局公用事業電視設施新建水電工程，並就其中ＵＰＳ
    不斷電系統設備部分與被上訴人峰旗公司簽立「訂購物料合約」，約定被上訴人
    峰旗公司應於八十三年五月十五日交付業主所指定規格廠牌之機器，並於同年六
    月十五日前完成安裝及測試，被上訴人登懋公司則為被上訴人峰旗公司之履約連
    帶保證人，惟被上訴人峰旗公司未依約於八十三年五月十五日交付廠牌為MAINST
    REAM、型號SPS 3/3-60之ＵＰＳ不斷電系統機器之事實，業據其提出工程合約書
    及訂購物料合約為證（見本院卷第五三頁至第六五頁），且為被上訴人所不爭執
    ，自堪認為真實。惟被上訴人抗辯：兩造間僅約定被上訴人峰旗公司應交付廠家
    為MAINSTREAM之機器即可，並未指定機器之廠牌須為MAINSTREAM，且被上訴人峰
    旗公司雖遲至八十三年九月十六日始交付由MAINSTREAM廠家提供之機器，惟上訴
    人並未於被上訴人峰旗公司提出交付時表示異議，亦未就八十三年九月十六日之
    遲延交付作何保留，僅就被上訴人峰旗公司安裝遲延為催告，顯見被上訴人峰旗
    公司並無違約，而被上訴人峰旗公司未立即安裝前開機器，係因系爭工地建物之
    使用執照尚未核發，未接水電，致無法進行安裝測試，故此項遲延係因不可歸責
    於被上訴人峰旗公司之事由所致云云。經查兩造間所訂之訂購物料合約第六條約
    定「以業主所指定規格廠牌為準（依送審通過規格為準）」，而查上訴人所送交
    業主公共電視委員會審查者乃MAINSTREAM廠家所提供之型錄（見本院卷第六七頁
    至第七六頁），其中列舉多種規格產品（見本院卷第六九頁之 MODEL欄），惟並
    未見上訴人作何特定規格之標示，而業主所審核通過之意見亦僅係針對上訴人所
    提出之型錄中列載之廠家為審核，並未特定其規格、品牌內容（見本院卷第七七
    頁之工程材料審核表－水電工程，其中工程材料項目之記載，上訴人提出者僅有
    型錄，未包括上訴人所主張載有規格廠牌之工程標單【見本院卷第六二頁】），
    故自難認兩造間有就訂購機器之廠牌、規格為特別約定。至上訴人另提出之被上
    訴人峰旗公司出具之報價單（見本院卷第七八頁），其有效日期為八十一年九月
    三十日，而查兩造間訂定訂購物料合約之時間為八十二年十一月十八日（見本院
    卷第六五頁），日期顯在報價單有效期限之後，經核前開訂購物料合約並無援用
    報價單之記載，則該報價單自不足據為證明兩造間於訂定前開訂購物料合約時，
    有援用該報價單所列品牌規格之機器及設備，故尚難據為有利於上訴人之認定。
    從而被上訴人所辯兩造間僅就系爭機器有約定廠家為MAINSTREAM，並未約定廠牌
    及規格等語，自為可取。而查被上訴人峰旗公司所交付予上訴人之機器之廠家均
    係MAINSTREAM，有進口報關單及信用狀可證（見本院上字卷第四○頁及第四一頁
    ），與合約約定並無不符。
三、又查依兩造間之訂購物料合約第四條及第十一條約定，被上訴人峰旗公司應負責
    安裝及測試義務，同合約第三條並約定交貨日期為八十三年五月十五日，而該項
    安裝及測試應於八十三年六月十五日前完成（見本院卷第六四頁），故可知系爭
    機器之安裝測試亦屬兩造所訂訂購物料合約之要素，而為被上訴人峰旗公司之契
    約義務，且兩造所同意之合理安裝測試系爭機器時間為一個月。惟查本件被上訴
    人峰旗公司遲至八十三年九月十六日始行交付系爭機器，而就此項交付遲延，上
    訴人雖因於收受時未作任何保留（此為上訴人所不爭執），而不得再以此部分之
    遲延，主張解除系爭合約。然被上訴人峰旗公司應依約於交付機器後負責安裝測
    試之義務並不因而免除。經查被上訴人峰旗公司於八十三年九月十六日交貨後並
    未立即進行安裝測試，上訴人先於八十三年十月三日催告被上訴人峰旗公司應於
    文到三日內開始進行安裝，並於三週內完成安裝，逾期將解除契約（見本院卷第
    一一四頁所附催告函），惟被上訴人峰旗公司逾期未進行並完成安裝測試，上訴
    人復於八十三年十一月二十五日再行催告被上訴人峰旗公司於文到五日內進行安
    裝並完成（見本院卷第一一五頁所附之催告函），而被上訴人峰旗公司仍未進行
    任何安裝工作，上訴人始於八十三年十二月十三日發函向被上訴人峰旗公司表示
    解除兩造間所訂之「訂購物料合約」（見本院卷第一一六頁所附之函文），以上
    各情均為被上訴人所不爭執，惟抗辯現場工地建物遲至八十四年一月十一日及同
    年三月二十四日始領得使用執照，方得申請供電，其間尚無電源可供安裝測試，
    故未能依限完成安裝測試，顯不可歸責於被上訴人峰旗公司，且催告履行期限亦
    嫌過短，並不相當云云。惟查：(一)系爭工地有臨時電力之事實，為被上訴人所自
    認（見本院上字卷第一七二頁及第一九二頁），雖其另辯稱：臨時電力只能供照
    明之用，電力不足以安裝測試云云。惟查證人陳正雄於本院另案到場證稱：工地
    有兩部發電機，每部電力為七五０ＫＶＡ，合計加起來一五００ＫＶＡ等語（見
    本院前審依職權調閱本院八十四年上字第六三七號卷第三十四頁及本院上字卷第
    二三六頁）；證人葉信興亦在另案到場證稱：現場有緊急發電機二台，各為七五
    ０ＫＶＡ等語（見同上本院另案卷第五八頁反面及第一五五頁反面暨本院上字卷
    外放影本）；而系爭機器依被上訴人峰旗公司所提出之報關單及信用狀所載，僅
    屬六０ＫＶＡ設備（見本院上字卷第四○頁及第四一頁），則系爭工地現場之臨
    時電力，顯足供系爭不斷電系統設備之安裝測試。況業主所委託負責審核系爭工
    程之丁達民建築師事務所亦於八十三年九月二十九日及同年十月二十日函覆工地
    現場並無無法安裝之情形（見本院卷第二五二頁及第二五三頁），益證系爭工地
    現場之臨時電力足供系爭機器設備之安裝測試，故被上訴人所為此部分之抗辯，
    亦不足取。又按民法第二百五十四條所定契約解除權，並非以債權人定相當期限
    催告為發生要件，而係以債務人於催告期限內不履行為發生要件，故債權人所定
    催告期限雖不相當，或未定期限催告，但若自催告後經過相當期限債務人仍不履
    行者，基於誠實信用原則，應認債權人已酌留相當期限，以待債務人履行，應認
    發生該契約解除權（最高法院六十九年台上字第一五九○號判決、最高法院七十
    年台上字第二○一一號判例及七十四年一月八日第一次民事庭會議決議參照）。
    經查本件上訴人自八十三年十月三日第一次催告被上訴人峰旗公司進行安裝測試
    起算至八十三年十二月十三日其表示解除兩造間所訂之訂購物料合約止，已達二
    個月又十餘日之時間，顯逾系爭訂購物料合約第三條所約定之安裝期間一個月，
    縱認原安裝地區由單獨之Ｃ區改為Ｂ、Ｃ兩區，惟如各區均以一個月計算安裝期
    間，上訴人所酌留之前開二個月餘期間亦綽綽有餘，故應認上訴人已酌留相當期
    間予被上訴人峰旗公司進行系爭機器之安裝及測試，而被上訴人峰旗公司迄未安
    裝測試，則上訴人據以解除兩造間所訂之訂購物料合約，即屬合法有據，是被上
    訴人所為催告期間並不相當，解除契約不生效力云云，亦不足取。
四、兩造間之系爭契約既已合法解除，則上訴人依民法第二百五十九條第一款及第二
    款，暨連帶保證關係，請求被上訴人連帶返還定金四十九萬元及自受領翌日即八
    十二年十二月二十九日起至清償日止，按年息百分之五計算之利息，自屬有據。
    又按解除權之行使，不妨礙損害賠償之請求，民法第二百六十條定有明文。上訴
    人主張伊於兩造契約解除後，因依民法第二百五十九條第一款須負返還系爭機器
    予被上訴人峰旗公司之回復原狀義務，不得再使用被上訴人峰旗公司所交付之系
    爭機器，而為履行與公共電視委員會之合約，不得已另向訴外人金吉帥公司訂購
    不斷電系統設備，總共花費四百六十六萬七千六百零七元，扣除兩造間所訂之系
    爭合約原約定之價金二百四十五萬元，多支出二百二十一萬七千六百零七元，此
    係因被上訴人峰旗公司不履行合約致上訴人所受之損害，自得請求被上訴人負連
    帶賠償責任。惟查如以上訴人所提出據為兩造合意訂購內容憑據之報價單（見本
    院卷第七八頁）所載，上訴人訂購者為60ＫＶＡ不斷電ＳＰＳ機器二組，電池組
    一組、輸出併聯盤一組及防震電池架一組，而上訴人向金吉帥公司訂購者則為60
    ＫＶＡ不斷電機器二組、電池組二組、輸出併聯盤二組、保固二年費用及不明用
    途之 250ＫＶＡＳＢＳ設備一組（見本院卷第一六０頁所附上訴人提出之報價單
    ），足見上訴人向金吉帥公司有另行加購電池組及輸出併聯盤，故此部分自不應
    認屬上訴人之損害，而保固二年費用亦不在兩造原合約約定項目之列，屬上訴人
    與金吉帥公司另增加之合約內容，自亦難認為上訴人之損害。再比對上訴人另向
    金吉帥公司購買之其餘貨品，不斷電機器每組單價為美金二萬六千四百元，如以
    八十四年一月間之美金與新台幣匯率即一比二十六元三角六分（見本院卷第一七
    九頁所附上訴人提出之第一商業銀行進口結匯證實書），折合新台幣計算，該組
    機器之單價為六十九萬五千九百零四元，顯低於兩造前揭報價單所約定之價格新
    台幣九十六萬九千二百五十元，又電池組之單價，金吉帥公司之報價單所載者為
    新台幣四十二萬元，兩造間之報價單則列為二十八萬元，輸出併聯盤之單價，金
    吉帥公司之報價為美金四千七百元，折合新台幣為十二萬三千八百九十二元，亦
    低於兩造間前揭報價單所約定之價格三十九萬元，則總計金吉帥公司出售之不斷
    電機器二組、電池組一組及輸出併聯盤一組之價格為一百九十三萬五千七百元（
    其計算式為：695904X2+420000+123892=0000000），而被上訴人峰旗公司出售予
    上訴人之價格則總計為二百六十萬八千五百元（其計算式為：969250X2+280000+
    390000=0000000  ），顯高於金吉帥公司之售價，縱加計前開金吉帥公司之報價
    單上所載不明用途之 250ＫＶＡＳＢＳ設備一組（其價格為美金一萬一千八百元
    ），所得之金額亦僅為二百二十四萬六千七百四十八元（其計算式為：11800X26
    .36+0000000 =0000000），被上訴人峰旗公司出售予上訴人之價格仍高於金吉帥
    公司（詳細比較式見附表），即令以兩造合約約定之總價格即二百四十五萬元作
    比較，此項金額亦高於金吉帥公司之售價，故上訴人再向金吉帥公司購買系爭不
    斷電系統設備，並無何損害，上訴人主張因再向金吉帥公司訂購不斷電系統設備
    ，花費四百六十六萬七千六百零七元，而多支出二百二十一萬七千六百零七元之
    損害，即與事實不符，殊不足取。從而，上訴人請求被上訴人連帶賠償二百二十
    一萬七千六百零七元，自屬無據。
五、綜上所述，上訴人本於解除契約後回復原狀請求權及連帶保證關係，請求被上訴
    人連帶給付四十九萬元及自八十二年十二月二十九日起至清償日止，按年息百分
    之五計算之利息，自屬應予准許；至超過上開部分上訴人之請求，即屬不應准許
    。從而原審就上開應予准許部分，所為上訴人敗訴之判決，即有未洽，上訴論旨
    指摘原判決此部分不當，求予廢棄改判，為有理由；就上開不應准許部分，所為
    上訴人敗訴之判決，並無不合，上訴論旨指摘原判決此部分不當，求予廢棄改判
    ，為無理由。又兩造就上訴人勝訴部分，雖均陳明願供擔保，以代釋明，聲請宣
    告假執行或免為假執行，惟經核本件所命給付之金額未逾一百萬元，經此判決後
    即已告確定，無再宣告假執行之必要，附此敘明。
六、至上訴人提出之保險費單據、貨運、倉租及統一發票等單據（見本院卷第一六三
    頁至第一七七頁，及第一八一頁至第二○三頁），因未明確記載貨品名稱，無法
    據為證明係本件金吉帥公司所交付之機器及貨品，故不足據為有利於上訴人之認
    定，至兩造其餘之攻擊或防禦方法，及未經援用之證據，經本院斟酌後，認為均
    不足以影響本判決之結果，自無一一詳予論駁之必要，均併此敘明。
七、據上論結，本件上訴為一部有理由，一部無理由，依民事訴訟法第四百四十九條
    第一項、第四百五十條、第七十九條但書，判決如主文。
中      華      民      國    八十九    年      三      月    二十八    日
                                臺灣高等法院民事第十三庭
                                    審判長法  官  林  鄉  誠
                                          法  官  劉  清  景
                                          法  官  謝  碧  莉
右正本係照原本作成。
上訴人如不服本判決，應於收受送達後二十日內向本院提出上訴書狀，其未表明上訴
理由者，應於提出上訴後二十日內向本院補提理由書狀（均須按他造當事人之人數附
繕本）上訴時應提出委任律師或具有律師資格之人之委任狀；委任有律師資格者，另
應附具律師及格證書及釋明委任人與受任人有民事訴訟法第四百六十六條之一第一項
但書或第二項（詳附註）所定關係之釋明文書影本。
被上訴人不得上訴。
中      華      民      國    八十九    年      三      月     三十     日
                                          書記官  曹  聖  德
附註：
民事訴訟法第四百六十六條之一（第一項、第二項）：
對於第二審判決上訴，上訴人應委任律師為訴訟代理人。但上訴人或其法定代理人具
有律師資格者，不在此限。
上訴人之配偶、三親等內之血親、二親等內之姻親，或上訴人為法人、中央或地方機
關時，其所屬專任人員具有律師資格並經法院認為適當者，亦得為第三審訴訟代理人
。
附表：（以新台幣為單位）
貨品名稱        峰旗公司之價格          金吉帥公司之價格
不斷電機器二組  969250X2=               695904X2=0000000
                0000000           （其計算式為：美金26400X匯率26.36
                                    X2=695904X2=0000000）
不明機器設備                            311048
                                  （其計算式為：美金11800X26.36=311048）
電池組          000000                  000000
輸出併聯盤      000000                  000000
                                  （其計算式為：美金4700X26.36=123892)
總計            0000000                 0000000


司法院資訊處製作；財團法人民間司法改革基金會備份。
